【裁判字號】    99,重訴,32
【裁判日期】    990823
【裁判案由】    分割共有物
【裁判全文】
臺灣嘉義地方法院民事判決              99年度重訴字第32號
原      告  羅賴換子
訴訟代理人  何茂雄律師
被      告  王秋蘭
            賴沛蓉
            賴盈潔
            賴昭銘
            賴麒元
            賴金言
            賴其宏
            賴俊廷
            葉美玲
            賴琬瑜
            賴柏霖
            賴燕儀
上被告共同
訴訟代理人  黃曜春律師
上列當事人間分割共有物事件，本院於民國99年8 月19日言詞辯
論終結，判決如下：
    主  文
兩造共有如附表一所示之土地分割如附表二即附圖所示。
訴訟費用由兩造各依附表一所示訴訟費用負擔欄位負擔。
    事實及理由
一、按訴狀送達後，原告不得將原訴變更或追加他訴。但該訴訟
    標的對於數人必須合一確定者，追加其原非當事人之人為當
    事人者，不在此限。民事訴訟法第255條第1項第5 款定有明
    文。原告起訴原將訴外人賴福寅列為系爭土地之共有人並對
    之提起本件訴訟，嗣發現訴外人賴福寅已於起訴前之民國95
    年4 月19日死亡，且其應有部分亦經繼承人賴柏霖及賴燕儀
    辦理繼承登記完竣，乃撤回對賴福寅之起訴，並追加賴柏霖
    及賴燕儀為被告，，揆諸前揭法條，原告所為訴之追加，應
    予准許，先予敘明。
二、原告起訴主張：
  (一)本件附表一所示土地（下稱系爭土地）為兩造所共有，應有
    部分如附表一所示，兩造間就系爭土地並無不分割之契約，
    亦無因物之使用目的不能分割之情形，惟因無法協議決定分
    割方法，爰訴裁判分割系爭土地。並請求考量因原告年老體
    衰，分割後所得土地位置市價較低，爰請求被告補償價金新
    台幣100萬元等語。並聲明如主文所示。
  (二)又本件鑑定單位劉瑞豐建築師事務所就系爭土地鑑定，已違
    反不動產估價師法有關業務及責任規定。依不動產估價師法
    第14條第1項、第2項規定，未取得不動產估價師資格者，不
    得辦理估價業務，但建築師依建築師法規定，辦理建築物估
    價業務者，不在此限。而本件分割共有物事件，估價標的為
    土地，係屬土地估價業務，非屬建築物估價業務，劉瑞豐建
    築師事務所之鑑定，顯欠妥適，不足採信，且就系爭土地之
    鑑定，亦未符合不動產估價技術規則第14條、第27條、第21
    條及第16條之作業規定，應由鈞院另行指定具有不動產估價
    師資格者鑑定等語。
三、被告答辯略以：
    渠等同意分割，且對於附表二即附圖所示之分割方案無意見
    ，分割後渠等12人要繼續保持共有等語。
四、本院得心證之理由：
  (一)按各共有人，除法令另有規定外，得隨時請求分割共有物。
    但因物之使用目的不能分割或契約定有不分割之期限者，不
    在此限，98年1月23日修正同年7月23日施行之民法第823 條
    第1 項定有明文。本件原告起訴主張系爭土地為兩造所共有
    ，各共有人應有部分如附表一所示，系爭土地未訂有不分割
    之協議，亦無因物之使用目的不能分割之情形乙節，業據提
    出地籍圖謄本及土地登記謄本為證（詳本院卷第13、57至60
    頁），且為被告所不爭執，堪信屬實。惟兩造於本院調解未
    果致調解不成立，足見兩造間無法就分割方法達成協議。基
    上，系爭土地既無法令禁止分割之規定，且兩造就系爭土地
    亦無因物之使用目的不能分割或契約定有不分割之期限致不
    能分割之情形，而兩造就系爭土地又無法達成協議分割之共
    識，揆諸前揭規定，本件原告訴請判決分割系爭土地，自無
    不合，應予准許。
  (二)次按，以原物為分配時，因共有人之利益或其他必要情形，
    得就共有物之一部分仍維持共有，98年1月23日修正同年7月
    23日施行之民法第824條第4項規定甚明。本件被告王秋蘭等
    12人於本院表示分割後仍欲繼續保持共有（詳本院卷第70頁
    ），自應准許。
  (三)關於系爭土地之分割方法，本院審酌如下：
    系爭土地北側面臨新民路，雙向共四線道，約25米寬，東側
    面臨新民路416巷，現有巷道約6米寬，南側及西側均與他人
    土地相臨，僅能由北側及東側道路對外聯絡。系爭土地現況
    由北而南分為三大塊區域，依序種植香蕉、破布子及龍眼樹
    ，並坐落有門牌號碼為新民路416巷12 號之一層樓木造房屋
    ，最南側則係資源回收場。據被告賴金言稱香蕉等作物並非
    土地共有人種植，建物係其父親建興，迄今約50年，資源回
    收場則係由原告占有使用，東北側之飲料及檳榔攤是否占用
    系爭土地則屬不明等情，業經本院會同地政人員履勘現場查
    明屬實，並製有勘驗筆錄及現場圖存卷足參，且囑託嘉義市
    地政事務所繪製複丈成果圖附卷可按，復有現場照片在卷可
    稽（詳本院卷第50至52、66至68頁）。依本院履勘現場及製
    作之現場圖所示，系爭土地上坐落之一層樓木造建物，屋齡
    已逾50年，亦已破舊不堪使用，無甚經濟價值。故本院審酌
    分割方案時，無庸考量該木造建物與系爭土地之關聯性，合
    先說明。又附表二即附圖所示之分割方案，係參酌原告目前
    占有使用之資源回收場位置，及被告等12人繼續保持共有之
    意願後，經兩造於本院當庭表示同意該分割方案（詳本院卷
    第70頁）。本院審酌共有人占有使用系爭土地之現況、分割
    後各共有人皆有對外通行之道路、分割後之土地地形，並兼
    顧各共有人分得部分之通行便利及土地整體利用經濟效益等
    一切情狀，認附表二即附圖所示方案分割，符合系爭土地分
    割之整體效益、共有人全體利益及意願，應屬可採。
  (四)至於原告另主張：系爭土地分割後，原告受分配之位置較差
    ，應受補償，並主張鑑定分割後之土地差價找補金額等語。
    經本院命兩造陳報鑑價單位後，兩造於99年4 月19日陳報合
    意由劉瑞豐建築師事務所就系爭土地鑑價乙節，有兩造共同
    出具之陳報狀在卷可稽（詳本院卷第89頁）。經送劉瑞豐建
    築師事務所鑑價結果認：
    (1)系爭土地屬於嘉義市湖子內地區都市計畫之住宅區，系爭
      土地與新民路成為斜角狀，土地與新民路呈33度角，在規
      劃設計興建時，需依嘉義市畸零地使用自治條例一併檢討
      。
    (2)且系爭土地與8 公尺寬計畫道路在交角處，尚有一小塊國
      有土地（765-6 地號土地），所有權人為中華民國，土地
      面積7 平方公尺，依嘉義市畸零地使用規則，臨25公尺道
      路最小面寬4 公尺、最小深度16公尺等規定，故該國有土
      地屬於畸零地，應與系爭土地辦理合併，或系爭土地預先
      留出一塊土地做為退縮地，供未來兩地合併使用。
    (3)又系爭土地現況臨接25公尺寬新民路與8 公尺寬計畫道路
      之街角地，在規劃設計興建時，依嘉義市土地使用分區管
      制要點，沿道路交岔口角地建築者，應依（截角長度5 公
      尺）規定退讓，若整塊土地規劃設計興建時，除了上述規
      定應注意外，另依嘉義市土地使用分區管制要點退縮規則
      ，面臨25公尺新民路道路，須退縮4 公尺空地（不可興建
      、應植栽綠化、不得設置圍牆）。
    (4)基上，分割後，附表二即附圖所示Ａ地雖然只面臨8 公尺
      寬計畫道路（即目前新民路416 巷），且在尾端，但保有
      較方正之地形。而Ｂ地面臨25公尺寬新民路與8 公尺寬計
      畫道路交岔地部分，一部分呈三角形狀（面積約266 平方
      公尺），看似雙邊臨雙道路之角地，卻要處理上開(1)至(3)
      等問題。依上開分析綜合結果，附表二即附圖Ａ、Ｂ兩塊
      土地之公告土地現值、申報地價及市價，以每平方公尺計
      算都同樣等價值，並無價差，若附表二即附圖Ｂ之土地規
      劃興建時，需先處理上述問題，故Ａ、Ｂ兩塊土地並無互
      相補償之宜等語，有劉瑞豐建築師事務所99年6月2日瑞師
      字第0990000158號函檢附之鑑定報告在卷足憑（詳本院卷
      第94至146頁）。
  (五)本院審酌被告等12人分得如附表二即附圖編號Ｂ所示之土地
    ，看似同時面臨25寬新民路與8 公尺寬計畫道路，惟因與新
    民路呈斜角狀，又因法令限制而必須預留土地與765-6 地號
    國有土地合併使用，復因新民路與計畫道路交岔路口部分，
    必須截角長度5 公尺退讓，若整塊土地規劃設計興建，則面
    臨25公尺新民路道路部分，尚須退縮4 公尺空地不得做任何
    使用。顯然附表二即附圖編號Ｂ所示土地，因分割後之土地
    部分地形呈三角形、又與國有畸零地相臨，及面臨25公尺寬
    道路所受開發限制等因素，必須預留土地或退讓出空地而無
    法使用。經評估上開因素後，附表二編號Ａ所示土地，雖僅
    面臨8 公尺寬計畫道路，惟分割後之地形尚屬方正完整，又
    無上開預留土地及退讓出空地之法令限制，綜參上開因素後
    ，鑑定結果認為分割後附表二即附圖所示Ａ、Ｂ兩地，並無
    價值差異乙情，應屬公允可採。
  (六)至於劉瑞豐建築師事務所就系爭土地鑑定後，原告雖具狀陳
    稱：依不動產估價師法第14條第2 項規定，建築師僅能就建
    築物辦理估價業務，然本件係屬土地估價業務，劉瑞豐建築
    師事務所之鑑定顯非適法，且就系爭土地之鑑定，亦未符合
    不動產估價技術規則第14條、第27條、第21條及第16條之作
    業規定等語。惟查，鑑定人劉瑞豐建築師雖無不動產估價師
    證書，惟仍可依不動產估價師法第14條第2 項但書規定，辦
    理建物估價業務，本院參酌劉瑞豐建築師曾經法務部行政執
    行署嘉義行政執行處委託，就雲林縣四湖飛湖段943 地號土
    地鑑價，亦曾受本院執行處委託，就嘉義縣民雄鄉○○段62
    3 地號土地及其上建物鑑價，有不動產估價報告書附卷存參
    （詳本院卷第181至195頁），堪認劉瑞豐建築師具備專業鑑
    定知識及鑑價估價經驗，且本件送鑑定前，係經兩造同意委
    託劉瑞豐建築師鑑價，亦有陳報書在卷可憑，況本院參酌前
    揭鑑定內容及相關法規，認上開鑑定結果應屬公允可採。原
    告嗣後執此主張鑑定結果不可採，請求重新鑑定云云，洵無
    足取。
五、綜上所述，系爭土地依其使用目的並非不能分割，共有人間
    亦無不能分割之約定，然迄今未能協議分割，又本院審酌系
    爭土地目前使用現況，分割後各筆土地之臨路條件、土地形
    狀、全體共有人之意願及分割後土地能否發揮最大經濟效用
    等一切情狀，認附表二即附圖所示之分割方案符合土地分割
    之經濟效用及共有人全體之利益，堪認係適當、公允之分割
    方法。從而，原告本於共有人之資格，起訴請求分割系爭土
    地，即屬正當，應予准許。本院因而判命分割系爭土地如主
    文第一項所示。
六、本件雖准原告之請求，分割系爭土地，然分割方法係法院考
    量全體共有人之利益後，依職權所為之決定，原告既為共有
    人之一，亦同受其利，若全由敗訴當事人負擔訴訟費用顯失
    公平，爰依民事訴訟法第80條之1 規定，命勝訴之原告亦負
    擔部分之訴訟費用，併此敘明。
七、據上論結，本件原告之訴為有理由，依民事訴訟法第78條、
    第85第1項但書、第80條之1，判決如主文。
中    華    民    國    99    年    8     月    23    日
                  民二庭法  官  林中如
以上正本係照原本作成。
如對本判決上訴須於判決送達後20日內向本院提出上訴狀。如委
任律師提起上訴者，應一併繳納上訴審裁判費。
中    華    民    國    99    年    8     月    23    日
                        書記官  黃意雯
附表一
┌─────┬────────────┬─────────────┐
│土地坐落位│   共有人及應有部分比例 │      訴訟費用負擔        │
│置、面積及│                        │                          │
│地目      │                        │                          │
├─────┼────────────┼─────────────┤
│嘉義市下路│(一)原告羅賴換子：3分之1  │(一)原告羅賴換子：3分之1    │
│頭段762 地│(二)被告賴柏霖、賴燕儀（即│(二)被告賴柏霖、賴燕儀      │
│號；1698㎡│  被繼承人賴福寅應有部分│  ：連帶負擔9分之1        │
│；地目建  │  ）：公同共有9分之1    │(三)被告王秋蘭：45分之1     │
│          │(三)被告王秋蘭：45分之1   │(四)被告賴沛蓉：45分之1     │
│          │(四)被告賴沛蓉：45分之1   │(五)被告賴盈潔：45分之1     │
│          │(五)被告賴盈潔：45分之1   │(六)被告賴昭銘：45分之1     │
│          │(六)被告賴昭銘：45分之1   │(七)被告賴麒元：45分之1     │
│          │(七)被告賴麒元：45分之1   │(八)被告賴金言：9分之1      │
│          │(八)被告賴金言：9分之1    │(九)被告賴其宏：9分之1      │
│          │(九)被告賴其宏：9分之1    │(十)被告賴俊廷：9分之1      │
│          │(十)被告賴俊廷：9分之1    │(十一)被告葉美玲：18分之1     │
│          │(十一)被告葉美玲：18分之1   │(十二)被告賴琬瑜：18分之1     │
│          │(十二)被告賴琬瑜：18分之1   │                          │
└─────┴────────────┴─────────────┘
 附表二（即附圖）
┌──┬────┬────────────────────┐
│編號│分配面積│  土地分割後之所有權人                  │
│    │（公頃）│                                        │
├──┼────┼────────────────────┤
│Ａ  │0.0566  │分歸原告羅賴換子取得。                  │
├──┼────┼────────────────────┤
│Ｂ  │0.1132  │分歸被告賴柏霖、賴燕儀、王秋蘭、賴沛蓉、│
│    │        │賴盈潔、賴昭銘、賴麒元、賴金言、賴其宏、│
│    │        │賴俊廷、葉美玲、賴琬瑜共同取得，並按原應│
│    │        │有部分比例保持共有（賴柏霖及賴燕儀二人應│
│    │        │有部分9分之1係公同共有關係）。          │
└──┴────┴────────────────────┘

司法院資訊處製作；財團法人民間司法改革基金會備份。
